臺灣高等法院民事裁定
110年度抗字第1352號
抗  告  人  葉富鈞
相  對  人  陳明志

上列當事人間返還借款事件，抗告人對於中華民國110年10月7日
臺灣新北地方法院110年度訴字第2402號裁定提起抗告，本院裁
定如下：
    主  文
原裁定廢棄。
    理  由
一、本件抗告意旨略以：伊係依臺灣臺南地方法院（下稱臺南地
     院）110年度司促字第8917號駁回伊聲請對相對人核發支付
    命令之裁定，而改向相對人戶籍所在地之原法院聲請核發支
    付命令。當初相對人向伊借錢時，戶籍地及居住地都在新北
    市，這些年為躲避債務才搬至臺南市新營區；伊係受害者，
    居住在北部，希望能以就近的法院處理。原法院將本件裁定
    移轉於臺南地院管轄，顯有不當，爰聲明廢棄原裁定云云。
二、按依民事訴訟法第519條第1項規定，債務人對於支付命令於
    法定期間合法提出異議者，支付命令於異議範圍內失其效力
    ，以債權人支付命令之聲請，視為起訴或聲請調解。同法第
    1條第1項規定：訴訟，由被告住所地之法院管轄；被告住所
    地之法院不能行使職權者，由其居所地之法院管轄。第27條
    規定：定法院之管轄，以起訴時為準。另依民法第20條第1
    項規定，依一定事實，足認以久住之意思，住於一定之地域
    者，即為設定其住所於該地。
三、經查抗告人於民國110年5月3日具狀向原法院聲請以110年度
    司促字第14777號准對債務人即相對人核發支付命令，命相
    對人應給付抗告人新臺幣（下同）100萬元，及自支付命令
    送達之翌日起加計按年息6%計算之利息（下稱系爭支付命令
    ，見原法院司促卷13頁）。觀諸原法院調查相對人之戶籍資
    料（見同上卷27頁），相對人係設籍在新北市○○區○○路0段0
    00巷00號4樓（下簡稱新北市三重區），依民事訴訟法第510
    條規定，原法院對於本件支付命令之聲請，有管轄權。次查
    原法院因系爭支付命令係寄存送達於相對人之戶籍地，為認
    定是否合於送達之法定要件，函請新北市政府警察局三重分
    局（下稱三重分局）派員查訪，經三重分局於110年7月30日
    函復及檢送查訪表，據受查訪人即相對人戶籍地之3樓鄰居
    表示，相對人之新北市三重區戶籍地，目前暫無人居住（見
    同上卷23、25頁）；並經抗告人陳報：相對人目前在臺南市
    新營區開店，地址為臺南市○○區○○路000○0號（下簡稱臺南
    市新營區）；原法院即將系爭支付命令改向相對人在臺南市
    新營區之地址送達，經相對人於110年7月12日在該址收受等
    情，有抗告人之陳報狀及原法院之送達證書可稽（見同上卷
    31、33頁）。相對人於同年月26日對系爭支付命令提出異議
    （見原法院訴字卷11頁），原法院因認相對人於法定期間內
    對系爭支付命令提出異議，應以抗告人支付命令之聲請視為
    起訴，裁定命抗告人繳納裁判費，抗告人已遵期繳納裁判費
    在案（見同上卷19、9頁）。嗣原法院以相對人雖設籍在新
    北市三重區，但實際未居住於戶籍地，而係居住在臺南市新
    營區，原法院無管轄權為由，依職權裁定將本件移送於臺南
    地院管轄（見同上卷39頁）。
四、按依民事訴訟法第510條規定，支付命令之聲請，專屬債務
    人為被告時，依第1條、第2條、第6條或第20條規定有管轄
    權之法院管轄。原法院既已因認其為有管轄權，而依同法第
    519條第1項規定，因相對人於法定期間內對系爭支付命令提
    出異議，支付命令失其效力，而以抗告人支付命令之聲請視
    為起訴，並裁定命抗告人繳納裁判費，抗告人已繳納裁判費
    ，有如前述；原法院嗣依職權裁定將本件移送於臺南地院管
    轄，則原法院究係認定相對人之住所在何地，似有不明；另
    查三重分局110年7月30日函復檢送之查訪表，受查訪人即相
    對人戶籍地之3樓鄰居係表示：相對人之新北市三重區戶籍
    地，「目前暫無人居住」（見原法院司促卷25頁），是否可
    據此認定相對人已長期不在該址居住而有廢止以該址作為住
    所之事實，亦尚有不明。另依相對人之戶籍謄本（見本院卷
    23頁）顯示，相對人係於95年2月9日為遷入新北市三重區之
    登記，雖系爭支付命令係送達於相對人在臺南市新營區之地
    址而經其收受，然相對人主觀上是否有設定住所在臺南市新
    營區之久住意思不明；臺南市新營區之地址是否係相對人之
    居所，倘係居所，依民事訴訟法第1條第1項規定，亦須被告
    住所地之法院不能行使職權，始由其居所地之法院管轄；原
    法院遽認相對人實際未居住於戶籍地，依職權將本件裁定移
    送於臺南地院管轄，是否係認相對人在臺南市新營區之地址
    為相對人之住所，如此，與原法院准依抗告人之聲請對相對
    人核發系爭支付命令有無相違，亦不無疑義。抗告意旨指摘
    原裁定不當，聲明廢棄，非無理由；爰廢棄原裁定，應由原
    法院查明更為適當之處置。
五、據上論結，本件抗告為有理由，爰裁定如主文。  
中　　華　　民　　國　　110 　年　　12 　 月　　20  　日
                  民事第二十庭 
                      審判長法  官  周祖民
                            法  官  馬傲霜
                            法  官  鄭威莉
正本係照原本作成。
不得再抗告。
中　　華　　民　　國　　110 　年　　12 　 月　　20  　日
　　　　　　　　　　　　　  書記官  楊璧華